【裁判字號】    98,消債更,164
【裁判日期】    980327
【裁判案由】    聲請更生程序
【裁判全文】
臺灣高雄地方法院民事裁定           98年度消債更字第164號
聲  請  人  甲○○
上列當事人因消費者債務清理事件聲請更生，本院裁定如下：
    主  文
聲請駁回。
聲請費用由聲請人負擔。
    理  由
一、聲請意旨略以：聲請人前與國泰世華商業銀行股份有限公司
    (下稱國泰世華銀行)等銀行訂定消費借貸契約，致積欠無擔
    保債務合計新台幣（下同）882,000 元，因無法清償債務，
    於民國97年10月2 日，與最大債權銀行國泰世華銀行申請消
    費者債務清理條例（下稱消債條例）前置協商，因聲請人無
    法負擔最大債權銀行要求每月償還20,000元，致協商不成立
    。又聲請於96年8 月1 日因值勤受傷，無法從事公司之勞務
    ，依勞保規定補助每月26,390元，惟該補助薪資依規定將於
    98 年4月30日期滿，聲請人屆時必有遭裁員或減薪之虞。且
    伊每月除需負擔全家膳食費用外，尚須負擔交際費用（紅白
    帖）共19,500元、小孩學雜費2,000 元、勞健保6,500 元、
    電信水電費1,960 元、扶養兩名子女黃惠、黃玉各5,00
    0 元及母親吳梅之費用6,000 元云云，實已陷不能清償債務
    ，爰聲請更生云云。
二、按債務人不能清償債務或有不能清償之虞，且無擔保或無優
    先權之債務總額未逾新臺幣1200萬元者，於法院裁定開始清
    算程序或宣告破產前，得向法院聲請更生，消費者債務清理
    條例第3 條、第42條第1 項分別定有明文。又聲請更生或清
    算不合程式或不備其他要件者，法院應以裁定駁回之，但其
    情形可以補正者，法院應定期間先命補正，復為同條例第8
    條所明定。
三、聲請人主張於97年10月間依消債條例之規定，向最大債權金
    融機構國泰世華銀行申請前置協商，惟因未能接受顯足以負
    擔之還款方案，致協商不協立等情，有前置協商不成立通知
    書1 紙在卷可考（見本院卷第12頁）。故本件所應審酌者為
    聲請人是否有不能清償債務或不能清償之虞之情形。
四、經查：
  (一)聲請人95年總收入為510,897元，每月平均收入42,575 元、
    96年總收入為476,011元，每月平均收入39,668 元，此有95
    、96年綜合所得稅各類所得清單在卷可佐（見本院卷第15頁
    至16頁）。另依聲請人所提出97年1 月至4 月及10月之薪資
    明細表（見本院卷第35頁至37頁），足見其目前收入包含職
    災補償金、團體盈餘獎金、考績獎金共計343,118 元，平均
    實領月薪為68,624元（元以下四捨五入）。衡以，聲請人所
    提出之薪資明細表至多僅能證明97年1 月至4 月及10月間之
    收入狀況，短期收入狀況尚不足客觀反應聲請人之真實償債
    能力，況聲請人目前所領有之職災補償金乃暫時性補償金，
    是認應以96年度平均月薪39,668元計算為合理。此外，聲請
    人雖主張每月除需負擔全家膳食費用外，尚須負擔交際費用
    （紅白帖）共19,500元、小孩學雜費2,000 元、勞健保6,50
    0 元、電信水電費1,960 元及扶養兩名子女黃惠、黃玉
    各5,000 元云云，惟因其並未提出全部憑證以供本院審酌，
    自無從判斷是否均屬必要之費用，又消債條例之立法目的，
    係為使不幸陷入經濟困境之人得以清理債務、重建生活，並
    在清理過程中能保有符合人性尊嚴之最低基本生活，而非維
    持債務人過去慣常之寬裕生活，是於評估履行原協商方案是
    否顯有重大困難時，並非由聲請人任意主張其基本生活費用
    之數額，否則將造成揮霍無度以致清償能力降低，反而易使
    更生程序無從進行，因此本院參酌聲請人居住於高雄市，暨
    內政部所公告之97年度高雄市低收入戶最低生活費用每人每
    月為10,991元，係按照政府公布最近1 年平均每人消費支出
    （包含食品費、衣著鞋襪費、房租水電費、家居管理費、醫
    療保健費、交通通訊費、娛樂教育費及雜項支出）60％訂定
    ，依此計算必要生活費用（包含食、衣、住、行、強制性保
    險等）為合理。聲請人雖主張每月除需負擔個人生活開銷外
    ，尚須負擔交際費用（紅白帖）共19,500元、勞健保6,500
    元云云，惟參酌前揭標準，僅得認其主張在10,991元之範圍
    內屬合理，逾此範圍則難認屬必要費用。
  (二)另聲請人主張其每月須支出兩名子女黃惠、黃玉之扶養
    費用各5,000 元及學雜費2,000 元，惟聲請人雖已與配偶離
    異，其前妻依法仍須與聲請人共同負擔扶養義務，因此，聲
    請人每月所需與配偶共同負擔子女之扶養費用及學雜費為6,
    000 元【計算式：《（5,000 元×2） ＋2,000 元》÷2＝
    6,000 元】。另聲請人主張需支付母親吳梅之扶養費用部分
    ，並未提出任何憑證以供本院參酌，且按受扶養權利者，以
    不能維持生活而無謀生能力者為限，民法第1117條第1 項定
    有明文；同條第2 項規定，前項無謀生能力之限制，於直系
    血親尊親屬不適用之，即直系血親尊親屬受扶養者，仍須以
    不能維持生活者為限（最高法院87年度台上字第1696號判決
    意旨參照），經本院依職權查詢吳梅95、96年度之利息收入
    各為90,837元、108,178 元，兩年之利息收入總額為199,01
    5 元（見本院卷第74至75頁），以當時銀行定存利率約年息
    百分之2.5 計算，可推知吳梅約有近400 萬元之存款，足認
    其有相當資力，無受聲請人扶養之必要，是聲請人此部分扶
    養費之主張，非屬可採。
  (三)從而，依聲請人96年每月所得39,668元，扣除其每月必要生
    活費用及扶養費後尚餘22,677元（計算式：39,668元－10,9
    91元－6,000 元＝22,677元）可資運用，殊非無法負擔國泰
    世華銀行所提供每月償還20,000元之還款方案，自難認聲請
    人有何不能清償債務或有不能清償之虞。
五、綜上，本件聲請人依現有收入，扣除基本生活支出及扶養費
    用後，尚難謂無餘裕之金額償還債務，且聲請人亦無法提出
    其確有不能清償債務或有不能清償之虞之情，應屬聲請更生
    之要件不備，且又無從補正，依首揭條文之意旨，自應駁回
    其更生之聲請，爰裁定如主文。
六、依消費者債務清理條例第8 條前段、第15條，民事訴訟法第
    95 條 、第78條，裁定如主文。
中    華    民    國    98    年    3     月    27    日
                  民事第五庭  法  官  鄭凱文
上為正本係照原本作成。
如不服本裁定，應於裁定送達後10日內，以書狀向本院提出抗告
，並繳納抗告費新臺幣1千元。
中    華    民    國    98    年    3     月    27    日
                              書記官  張家瑜
┌──┬────────────┬────────┬───────┐
│編號│債權人                  │金額（新台幣）  │種    類      │
├──┼────────────┼────────┼───────┤
│1   │國泰世華                │485,000 元      │信用貸款      │
├──┼────────────┼────────┼───────┤
│2   │中國信託銀行            │397,000 元      │信用貸款      │
├──┼────────────┼────────┼───────┤
│    │ 合       計            │882,000元       │              │
└──┴────────────┴────────┴───────┘


司法院資訊處製作；財團法人民間司法改革基金會備份。
